最高法院刑事判決　　　　　　　　　　　　　　　九十三年度台上字第四三四八號
　　上　訴　人　乙○○
　　　　　　　　　　　　（另案在台灣台北監獄執行中）
　　選任辯護人　吳國輝律師
　　上　訴　人　甲○○
　　　　　　　　　　　　（另案在台灣基隆戒治所強制戒治中）
右上訴人等因違反毒品危害防制條例案件，不服台灣高等法院中華民國九十三年四月
二十七日（甲○○部分）、九十三年六月四日（乙○○部分）第二審判決（九十三年
度上訴字第一一二一號，起訴案號：台灣板橋地方法院檢察署九十一年度偵續字第二
五一號），提起上訴，本院判決如左：
    主  文
原判決關於乙○○部分撤銷，發回台灣高等法院。
其他上訴駁回。
    理  由
一發回部分（即乙○○部分）：
本件原判決認定：上訴人乙○○於民國九十一年八月二十八日之前約一週，前往台北
縣土城市○○路○段二一一號七樓之三綽號「阿南」之住處居住，因受「阿南」之囑
而與「阿南」共同基於販賣第一級毒品海洛因之犯意聯絡，共同持有「阿南」所有之
第一級毒品海洛因（合計淨重五九‧一一公克）伺機販賣。至九十一年八月二十八日
，陳明雄與綽號「阿妹」者欲購買海洛因，「阿妹」乃使用陳明雄之行動電話，撥打
甲○○所有之行動電話聯絡，甲○○竟基於幫助販賣第一級毒品之犯意（甲○○部分
詳後述），介紹陳明雄、「阿妹」向「阿南」購買，並將該行動電話交由「阿南」直
接與「阿妹」接洽買賣事宜。嗣陳明雄、「阿妹」即商請友人張輝宏，於同日晚間六
時五十分許駕車至「阿南」前揭住處樓下，撥打甲○○之行動電話，通知甲○○帶同
上訴人及「阿南」下樓與陳明雄見面。陳明雄當場交付價金新台幣（下同）三萬二千
元予「阿南」，「阿南」點收後因欲外出，乃將之交予上訴人保管，並囑上訴人帶同
陳明雄至樓上拿取海洛因。上訴人遂與陳明雄、甲○○回到上址屋內，由上訴人從房
間取出海洛因六小包交付予陳明雄。陳明雄取得後欲離去，甫至樓下即為據報持搜索
票在現場埋伏之警員逮捕，在其身上起出海洛因六小包（經警方秤量，淨重為十一‧
九公克）。嗣警方並在上址房間陽台外之冷氣窗口，查獲「阿南」及上訴人共同持有
之海洛因一大包八小包（連同前揭六小包合計淨重五九‧一一公克）、上訴人身上之
三萬二千元及「阿南」所有之計算機、電子磅秤各一台、分裝袋一批等情。因而撤銷
第一審關於上訴人部分之判決，改判論處上訴人共同販賣第一級毒品（處無期徒刑，
褫奪公權終身）罪刑，固非無見。
惟查：(一)、因被告或犯罪嫌疑人身體健康突發之事由，事實上不能訊問者，於該情形
之經過時間內不得訊問，刑事訴訟法第九十三條之一第二項、第一項第四款定有明文
。違背上開規定，所取得被告或犯罪嫌疑人之自白及其他不利之陳述，除經證明其違
背非出於惡意，且該自白或陳述係出於自由意志者外，不得作為證據，同法第一百五
十八條之二第一項亦有明文。上訴人於審判中已辯解：「警詢時毒癮發作」、「是警
察先寫好（筆錄）後再叫我照著唸，……是警察叫我承認」、「警詢時都是警察先寫
好（筆錄）再問我，我那時毒癮發作，迷迷糊糊，……警員叫我照上面的一問一答」
、「我當時毒癮發作，警察寫什麼我也不知道」（見第一審卷第二宗第三十一頁、第
五十一頁、第二五四頁，原審卷第九十四頁）。嗣經第一審法院勘驗警詢時之錄音結
果，證實：「由被告回答內容可聽出有部分與筆錄文字完全相同，該等部分應係﹃依
已記載之筆錄內容陳述﹄」；及警察詢問「你現在﹃一直在流鼻涕﹄，像這個你是吸
食什麼毒品」時，上訴人答稱「海洛因啊」（見第一審卷第二宗第六十六頁、第六十
八頁）。原判決亦認定，該詢問筆錄應係司法警察先製作筆錄後，再由司法警察與上
訴人依筆錄所載內容進行錄音（見原判決第七面第一至二行）。依其情形，上訴人既
已「一直在流鼻涕」，則其所辯「當時毒癮發作，迷迷糊糊」，是否已達於「不得訊
問」之程度？原審未予斟酌，已有未合。又警方既先製作完筆錄，再依筆錄所載內容
進行錄音，則錄音內容已不足以擔保自白之任意性。於此情形，上訴人所辯：「我當
時毒癮發作，警察寫什麼我也不知道」，是否屬實？自與其錄音前之筆錄，即該自白
之內容是否出於自由意志？有重大關係。上開有利於上訴人之證據，原審未予採納，
復未說明不予採納之理由，亦難昭折服。(二)、被告以外之人於司法警察官或司法警察
調查中所為之陳述，與審判中不符時，其先前之陳述具有較可信之特別情況，且為證
明犯罪事實存否所必要者，依刑事訴訟法第一百五十九條之二規定，固得為證據。惟
其先前之陳述，如何「具有較可信之特別情況」？此例外情形，自應有相當之證明，
始符合上開規定，不得單憑警詢距案發時間較近，即逕謂該陳述較為可採。否則，警
詢之時間順序通常在先，豈不造成該審判外陳述之證據價值，因距案發時間較近，均
應優於審判中經具結、詰問等程序所為之陳述。原判決以證人陳明雄在警詢時，對甫
發生之事物記憶較為清晰，至審判中已有相當時日，即逕認其警詢時所為之陳述，較
為可信（見原判決第十五面第十六至十八行），亦嫌速斷。以上或為上訴意旨指摘所
及，或為本院得依職權調查之事項，應認原判決關於乙○○部分，有撤銷發回更審之
原因。又原判決說明不另為不受理諭知部分，基於審判不可分原則，併予發回。
二駁回部分（即甲○○部分）：
按刑事訴訟法第三百七十七條規定，上訴於第三審法院，非以判決違背法令為理由，
不得為之。是提起第三審上訴，應以原判決違背法令為理由，係屬法定要件。如果上
訴理由狀並未依據卷內訴訟資料，具體指摘原判決不適用何種法則或如何適用不當，
或所指摘原判決違法情事，顯與法律規定得為第三審上訴理由之違法情形，不相適合
時，均應認其上訴為違背法律上之程式，予以駁回。本件上訴人甲○○上訴意旨略稱
：上訴人與「阿南」、乙○○係朋友關係，當時是應邀到場打牌，並未介紹陳明雄向
「阿南」、乙○○購買海洛因，不能祇因上訴人將行動電話借給「阿南」使用，即認
上訴人有介紹販賣。原判決依據警方不實之筆錄，未經詳細求證、不按正常法律程序
，即予判處重刑，難令誠服云云。
惟查：上訴第三審法院之案件，是否以判決違背法令為上訴理由，應就上訴人之上訴
理由書狀加以審查。至原判決究有無違法，與上訴是否以違法為理由為兩事。如上訴
理由書狀非以判決違法為上訴理由，其上訴第三審之程式即有欠缺，應認上訴為不合
法，依刑事訴訟法第三百九十五條前段予以駁回（本院七十一年臺上字第七七二八號
判例參照）。本件原判決以：上訴期間為十日，自送達判決後起算，刑事訴訟法第三
百四十九條前段定有明文。又在監獄或看守所之被告，不經監所長官提出上訴書狀，
且該監所不在法院所在地者，雖得扣除在途期間；但向監所長官提出上訴書狀者，依
刑事訴訟法第三百五十一條第一項規定，必在上訴期間內提出者，始認為已在上訴期
間內之上訴，其逾期始向監所長官提出上訴書狀者，因監所與受訴法院間並無扣除在
途期間之可言，即屬上訴逾期。本件上訴人甲○○部分，其因違反毒品危害防制條例
案件第一審法院裁判時，係另案在台灣基隆戒治所強制戒治中，而第一審之判決正本
，已於九十三年四月二日送達於上訴人收受，有送達證書在卷可稽，截至同年月十二
日上訴期間業已屆滿，其期間之末日又非星期日、紀念日、或其他休息日，乃上訴人
遲至同年月十三日始對該判決提起第二審上訴，有上訴狀上由「台灣基隆監獄收受在
監受刑人訴狀章」附記之日期可稽，顯已逾十日之上訴期間，因依刑事訴訟法第三百
六十七條前段規定駁回其上訴，已敘明其理由。上訴意旨，對於原判決以上訴逾期駁
回其上訴，究竟如何違背法令，並無一語為具體之指摘，顯與法律規定得為第三審上
訴理由之違法情形，不相適合。其上訴違背法律上之程式，此部分之上訴應予駁回。
據上論結，應依刑事訴訟法第三百九十五條前段、第三百九十七條、第四百零一條，
判決如主文。
中　　　華　　　民　　　國　　九十三　　年　　　八　　　月　　 十九 　　日
                              最高法院刑事第八庭
                                  審判長法官  陳　炳　煌
                                        法官  陳　世　雄
                                        法官  韓　金　秀
                                        法官  吳　信　銘
                                        法官  徐　文　亮
      右正本證明與原本無異
                                              書  記  官
中　　　華　　　民　　　國　　九十三　　年　　　八　　　月　　二十六　　日
                                                                        Ｑ
